臺灣高等法院刑事判決　　　　　　　　94年度上訴字第1849號
上　訴　人
即　被　告　甲○○
　　　　　　乙○○
　　　　　　　　　　樓
共　　　同
選任辯護人　黃旭田律師
　　　　　　黃英哲律師
上列上訴人因被告貪污治罪條例等案件，不服臺灣臺北地方法院
93年度訴字第1694號，中華民國94年5月16日第一審判決（起訴
案號：臺灣臺北地方法院檢察署93年度偵字第20269號），提起
上訴，本院判決如下：
    主  文
上訴駁回。
    事  實
一、乙○○係台北市工務局養護工程處養工隊助理工程員，參與
    「康樂抽水站新建工程」，負責機組測試與材料取樣實驗；
    甲○○係台北市政府工務局養護工程處抽水站二所技工，並
    於民國九十二年四、五月間起擔任「康樂抽水站新建工程」
    的機電工程監工，二人均為依據法令從事於公務之人員，明
    知因公務出差，應切實填寫出差旅費報告表，據實報領出差
    費用，竟各自意圖為自己不法之所有，並基於概括犯意，利
    用擔任養工處辦理「康樂抽水站新建工程」機電工程監工之
    機會，先後以辦理前述工程舌閥之閥體採料取樣送樣為由，
    申請九十三年一月七日至同年月九日赴高雄出差；及以辦
    理前述工程抽水機試車為由，申請九十三年三月二十一日
    至同年月二十六日赴嘉義出差。實際上，赴高雄出差行程
    係九十三年一月八日當日往返；赴嘉義出差行程則係九十
    三年三月二十二日出發，同月二十六日返回。二人竟各自連
    續填寫內容不實之國內出差旅費報告表，向台北市政府工務
    局養工處申報出差費用，使養工處承辦人員不疑有詐，因陷
    於錯誤，分別發給交通費、住宿費，膳雜費差旅費（各次填
    報日期、浮報日期、事由及詐取之費用，均詳如附表所示）
    ，其中乙○○浮報九十三年一月七日、一月九日、三月二
    十一日差旅費，共計新台幣（下同）二千九百元；甲○○
    浮報九十三年一月九日、三月二十一日之差旅費，共計二千
    一百元。嗣經人向台北市政府工務局政風處以電話檢舉因而
    查獲上情，乙○○、甲○○二人於台北市調查處調查本案時
    自白，並均悉數繳還上款。
二、案經法務部調查局台北市調查處移送台灣台北地方法院檢察
    署檢察官偵查起訴。
    理  由
本院查：
一、被告乙○○係台北市工務局養工處養工隊助理工程員（委任
    五職等），參與「康樂抽水站新建工程」，負責機組測試與
    材料取樣實驗；被告甲○○係台北市政府工務局養工處抽水
    站二所技工，並於九十二年四、五月間起擔任「康樂抽水站
    新建工程」的機電工程監工。為辦理「康樂抽水站新建工程
    」舌閥之閥體採料取樣送樣赴高雄出差實際行程係九十三
    年一月八日當日往返；及辦理前述工程抽水機試車赴嘉義出
    差實際行程則係九十三年三月二十二日出發，同月二十六
    日返回各情，已據被告乙○○、甲○○於偵查、原審及本院
    審理中坦承不諱；並提出甲○○、乙○○九十三年一月八日
    由台北至台南及由高雄返台北、九十三年三月二十二日由台
    北至嘉義、九十三年三月二十六日由嘉義返台北之搭機證明
    （見原審卷第35頁至35─3頁；第37頁至第40頁）。並經證
    人廖吉龍（承攬前揭抽水站工程之廠商派駐工地之監造人員
    ）陳述在卷。
二、被告乙○○對於前述赴高雄出差後，在國內出差旅費報告表
    填載出差日期為九十三年一月七日至九十三年一月九日止
    ，而於赴嘉義出差後，填載出差日期為九十三年三月二十
    一日至九十三年三月二十六日止，請領差旅費；而被告甲○
    ○於前述赴高雄出差後，在國內出差旅費報告表填載出差日
    期為九十三年一月八日及九十三年一月九日，而於赴嘉義
    出差後，填載出差日期為九十三年三月二十一日至九十三
    年三月二十六日止，請領差旅費等情；有被告乙○○、甲○
    ○填製之台北市政府工務局養護工程處國內出差旅費報告表
    影本各二份、乙○○之員工差勤及加班情形紀錄表影本二紙
    、甲○○之出差申請單影本二紙在卷可稽（見93年度偵字第
    20269號卷第16頁至第23頁）。是由上述事實可知：被告
    乙○○有浮報：九十三年一月七日之膳食費五百元、九十三
    年一月八日之住宿費七百元、九十三年一月九日之膳食費五
    百元及九十三年三月二十一日之住宿費七百元、膳食費五百
    元。被告甲○○有浮報九十三年一月八日之住宿費六百元
    、九十三年一月九日之膳食費元四百五十元、九十三年三月
    二十一日之住宿費六百元、膳食費四百五十元。
三、被告乙○○、甲○○二人之出差，固然均是經其機關長官核
    准才出差。辯護意旨以：依其機關內部差旅規定嘉義以南准
    三天假，因為搭乘飛機節省車程時間，完成工作以後就回來
    了，其等都是依照公務機關往例等詞，並主張：「．．．被
    告並沒有犯罪故意，公家機關大家都是如此做，構成要件是
    該當，但是沒有故意，因為每個人都是這樣的．．．被告所
    侵害公務機關的財物並不多．．．實際上是被告自己花錢買
    機票的，被告將出差的形式改成搭飛機，而非搭火車，行程
    也縮短，被告只是不想花多一點的時間坐火車去高雄，被告
    在這樣的情況之下，所申請的出差費並不足付機票錢，在公
    務機關只是支出形式的不同，這是欠缺實質違法性的問題．
    ．．」等語。然查：
  (1)依行政院九十年一月十五日台九十忠授字第○○五一六號函
    訂定之國內出差旅費報支要點第二點第一項、第三點第二項
    、第五點第一項、第九點及第十一點規定可知：中央政府各
    機關員工，因公奉派出差報支之旅費分為交通費、住宿費及
    膳食費，按出差人員職務等級報支（第二點第一項）；出差
    人員之出差期間及行程，應視事實之需要，事先經機關核定
    ，並儘量利用便捷之交通工具縮短行程，往返行程，以不超
    過一日為原則（第三點第二項）；交通費包括行程中必須搭
    乘之飛機、汽車、火車、捷運、輪船等費用，均按實報支；
    領有優待票而仍需全價者，補差價。但機關專備交通工具或
    領有免費票或搭乘便車者，不得報支（第五點第一項）；而
    出差地點距離機關所在地六十公里以上，且有在出差地區住
    宿事實者，得在附表一所列各該職務等級規定標準數額內，
    檢據核實列報住宿費，未能檢據者，按規定數額之二分之一
    列支（第九點）；又膳雜費依附表一所列各該職等級規定數
    額列報。如由出差單位供膳二餐以上者，不得報支膳費。但
    雜費得按每日膳雜費數額二分之一報支（第十一點），另依
    該要點附表一「中央機關公務員工國內出差旅費報支數額表
    」規定，有關交通費：「搭乘飛機者，部會及相當部會之首
    長、副首長及其所屬一級機關之首長得搭乘商務艙或相同之
    座（艙）位，其餘人員搭乘經濟座（艙）位，並均應檢據核
    實列支，其餘交通工具，不分等次按實開支。」，每日住宿
    費：「薦任級以下人員（九職等以下包括雇員）每日上限一
    千四百元，技工、司機、工友每日上限一千二百元，均檢據
    核實列支，未能檢據者，按二分之一列支。」，每日膳雜費
    ：「薦任級以下人員（九職等以下包括雇員每日五百元，技
    工、司機、工友每日四百五十元。」。
  (2)而依據被告乙○○、甲○○供述：「．．．我們出差都是上
    面核准，我們會填出差單，長官核准才出去．．．除非上級
    長官簽准才可以搭飛機，出差之前要上簽呈，會相關部會，
    事前確定再給上面的簽准．．．」（原審九十四年一月二十
    七日準備程序，乙○○）、「．．．跟乙○○所陳述相同．
    ．．規定可以搭乘車子，飛機部分因為我們要節省時間，所
    以搭飛機．．．為了公家機關節省公帑，希望大家不要搭乘
    飛機，我記得苗栗以北是一天，苗栗到嘉義是二天，嘉義以
    南是三天，這是我們機關內部傳閱的公文．．．」等詞（原
    審九十四年一月二十七日準備程序，甲○○）；證人即台北
    市政府工務局養護工程處養護隊機電組組員席守仁亦證述：
    「．．．（養工處如何報差？）嘉義以南火車三天，如果要
    坐飛機簽呈要加註申請．．．」等（見原審九十四年三月二
    十五日審理筆錄）；另參以被告甲○○填寫之出差申請單影
    本二紙（見93年度偵字第20269號卷第18、19頁），可知被
    告乙○○、甲○○對於出差期間及行程，需事先上簽呈經機
    關核定後始得成行之規定知之甚稔，且知悉有關交通費部分
    如申請出差之簽呈未註明搭乘之交通工具為飛機且經核准，
    出差事畢即不得報支飛機票之費用，而本件被告乙○○、甲
    ○○二人先後二次赴高雄及嘉義出差，事前上簽呈時係以搭
    乘火車交通工具申報出差時間，未註明出差搭乘之交通工具
    為飛機一節，此已據被告乙○○、甲○○供明在卷，從而其
    二人就交通費之部分僅得就「火車票」報支，而不得報支「
    飛機票」之費用，而其二人在申請出差上簽呈時大可以節省
    時間為由，加註搭乘之交通工具為「飛機」，並縮短出差時
    間，卻捨此不為，超出之費用即應自行負擔，又如前述國內
    出差旅費報支要點可知，旅費有交通費、住宿費及膳雜費之
    分，各應按實報支，自不得虛報住宿費及膳雜費，以填補本
    應自行負擔之超出之交通費用。被告乙○○、甲○○二人均
    明知不得虛報住宿費及膳雜費以填補本應自行負擔之超出之
    交通費用，仍虛列報領住宿費及膳雜費，以填補本應自行負
    擔之超出之交通費用，其二人有為自己不法所有之意圖甚明
    。
  (3)至於犯罪主觀構成要件之故意要素包含「知」與「欲」，即
    行為人認識客觀構成要件事實，並決意實現為己足，行為人
    就其行為是否違反法規範之不法意識並非故意之要素，本案
    被告乙○○明知九十三年一月七日、一月九日及三月二十
    一日，共三日並未出差；被告甲○○明知九十三年一月九
    日，三月二十一日，共二日並未出差。卻仍決意各自填寫有
    於前述時間出差之內容不實之國內出差旅費報告表，請領住
    宿費及膳雜費之事實，有被告乙○○、甲○○二人提出聲請
    之「國內出差旅費報告表」在卷（見93年度偵字第20269號
    卷第20頁至第24頁），其二人自均具備主觀構成要件之故意
    甚明。另實質違法性，除其侵害之法益是否極為輕微之外，
    並須以行為有無違反一般社會倫理觀念，以及是否確為社會
    共同生活法律秩序所容許為判斷標準（最高法院七十四年度
    台上字第四二二五號判例、八十九年度台上字第六三九號判
    決參照），如前所述，被告乙○○、甲○○二人為填補本應
    自行負擔之超出之交通費用，各自填載內容不實之「國內出
    差旅費報告表」詐領住宿費及膳雜費，實係損公益私，顯非
    為一般社會倫理觀念及共同生活法律秩序所得容許，自無欠
    缺實質違法性可言。
  綜上論述，被告乙○○辯稱：「．．．我們出差都是上面核
    准的，我們會填寫出差單，長官核准才出去，我們搭飛機結
    省時間，我們內部有差旅的規定嘉義以南准三天的假，我因
    為搭乘飛機結省車程時間，完成工作以後就回來了，起訴書
    所起訴的這兩天就是上開情形．．．」；及被告甲○○辯稱
    ：「．．．我是為了節省時間，我們原則上是為了節省時間
    ，規定可以搭乘車子，飛機部分因為我們要節省時間，所以
    搭乘飛機．．．」等語。均係卸責之詞。另辯護意旨亦不足
    採，本件事證明確，被告乙○○、甲○○犯行均堪認定，應
    依法論科。
四、貪污治罪條列第五條第二款規定利用職務上之機會詐取財物
    ，其所謂「利用職務上之機會」，係指假借職務上之一切事
    機，予以利用者而言，其所利用者，職務本身固有之事機，
    固不論矣，即使由職務上所衍生之機會，亦應包括在內，要
    不以職務上有最後決定權者為限（參最高法院八十七年度台
    上字第三四四六號判決）。查被告乙○○係台北市工務局養
    工處養工隊助理工程員，參與「康樂抽水站新建工程」，負
    責機組測試與材料取樣實驗；另被告甲○○係台北市政府工
    務局養護工程處抽水站二所技工，並於九十二年四、五月間
    起擔任「康樂抽水站新建工程」的機電工程監工。被告乙○
    ○、被告甲○○二人均為依據法令從事於公務之人員，因辦
    理「康樂抽水站新建工程」舌閥之閥體採料取樣送樣及抽水
    機試車而赴高雄、嘉義出差，可見二人該二次赴高雄、嘉義
    出差係其等職務上行為，因該二次出差而得以核報出差旅費
    ，依上開說明，被告乙○○、甲○○二人前開詐領出差旅費
    之行為，自係因其職務上之機會所得報領，為利用職務上之
    機會詐取財物無訛。是核被告乙○○、甲○○二人所為，均
    係犯貪污治罪條例第五條第一項第二款之公務員利用職務上
    之機會詐取財物罪罪。被告乙○○、甲○○各先後二次犯行
    ，時間緊接，觸犯構成要件相同之罪名，係基於概括犯意，
    皆應依刑法第五十六條規定，論以連續犯，並均依法加重其
    刑。而被告乙○○、甲○○二人均於偵查中自白其犯罪情節
    ，並自動繳交全部所得財物，符合依貪污治罪條例第八條第
    二項前段減輕其刑之規定；且被告乙○○、甲○○二人犯罪
    情節輕微，所詐得之財物分別僅為二千九百元及二千一百元
    ，依貪污治罪條例第十二條第一項規定，亦應減輕其刑；以
    上並先加重後，再遞減其刑。又被告乙○○、甲○○二人前
    揭赴高雄出差僅於九十三年一月八日當日往返，赴嘉義出差
    則係於九十三年三月二十二日南下，因搭乘之交通工具為飛
    機，費用較高，原先差假單未依規定先行加註申請搭乘「飛
    機」為交通工具，以致不能申請飛機票費用，不甘損失，因
    而浮報出差日期而填載內容不實之「國內出差旅費報告表」
    ，而致觸犯本件法定刑為七年以上有期徒刑之重罪，惟其二
    人犯罪情節尚非重大，所詐取之財物為數均不多，二人事後
    亦均立刻返還，並深表悔悟；其犯罪情節，縱處以二次遞減
    後之最輕刑仍嫌過重，衡情不無可憫，爰均依刑法第五十九
    條之規定，再遞減輕其刑。
五、原審以被告罪證明確，適用貪污治罪條例第二條前段、第五
    條第一項第二款、第八條第二項前段、第十二條第一項、第
    十七條，刑法第十一條前段、第五十六條、第五十九條、第
    三十七條第二項、第七十四條第一款，並審酌被告乙○○、
    甲○○二人之品行、素行、犯罪之目的、方法、結果、所生
    危害、犯後態度暨其他一切情狀，分別量處有期徒一年。又
    以被告乙○○、甲○○既均受有期徒刑以上之宣告，併均宣
    告褫奪公權一年。復以被告乙○○、甲○○二人皆未曾受有
    期徒刑以上刑之宣告，有台灣台北地方法院檢察署刑案資料
    查註記錄表、本院被告全國前案紀錄表附卷可稽，其二人案
    發後深表悔意，且經送調查處、檢察官偵訊，一審調查審判
    ，已逾一年，備嘗訟累，飽受壓力，且均經記過處分，此已
    據證人即台北市政府工務局養工處政風室人員吳仲明陳明在
    卷（見原審94年3月25日審判筆錄），經此慘痛教訓，二人
    今後當知戒惕，信無再犯之虞，因認所宣告之刑以暫不執行
    為適當，皆併宣告緩刑三年，以啟自新。復以被告乙○○詐
    取之金錢二千九百元、被告甲○○詐取之金錢二千一百元，
    二人均已悉數繳還台北市政府工務局養護工程處，有台北市
    政府工務局養護工程處九十三年六月、九十三年十一月員工
    差旅費清冊及支出收回書（代收入傳票）影本各二紙（見93
    年度偵字第20269號卷第24、25、38、39頁）附卷可稽，不
    另諭知追繳。復說明使公務員登載不實部分（如後述理由六
    ），因無證據加以證明且與論科部分有裁判上一罪之關係，
    不另為無罪之諭知。認事用法並無不合，量刑亦屬適當，被
    告二人上訴意旨，仍執前詞稱自費搭飛機縮短出差時程，無
    詐領之故意，否認犯罪，而指摘原判決不當，為無理由，應
    予駁回。
六、公訴意旨另以：被告乙○○明知九十三年一月七日、一月
    九日、三月二十一日並未出差；被告甲○○亦明知九十三
    年一月九日、三月二十一日並未出差，二人仍決意在「國內
    出差旅費報告表」填載有於上開時日出差之不實事項，以請
    領費用，足以生損害於公眾及台北市政府工務局，就此部分
    另犯有刑法第二百十六條、第二百十三條之行使公務員登載
    不實文書之罪嫌云云。惟查，刑法第二百十三條構成要件須
    公務員明知為不實之事項而登載於職務上之公文書，始能構
    成。被告乙○○係台北市工務局養工處養工隊助理工程員，
    參與康樂抽水站新建工程，負責機組測試與材料取樣實驗；
    被告甲○○則係台北市政府工務局養工處抽水站二所技工，
    負責養工處工程監造，並於九十二年四、五月間起擔任「康
    樂抽水站新建工程」機電工程監工，其二人利用職務機會詐
    取出差旅費，雖填具」國內出差旅費報告表」，然凡符合出
    差條件，欲申請出差旅費之台北市政府工務局養護工程處人
    員均可填寫該等國內出差旅費報告表，是前開國內出差旅費
    報告表，並非被告乙○○、甲○○本人職務上所掌之公文書
    ，自難以該罪相繩，不能證明被告等有此部分犯罪。因公訴
    人認此部分與前揭有罪部分。有牽連犯之裁判上一罪關係，
    原審不另為無罪之諭知，予以說明，亦無不合。
據上論斷，應依刑事訴訟法第368條，判決如主文。
本案經檢察官覃正祥到庭執行職務。
中　　華　　民　　國　　94　　年　　8 　　月　　10　　日
　　　　　　　　　刑事第九庭  審判長法　官　陳　祐　治
　　　　　　　　　　　　　　　　    法　官  陳　晴　教
　　　　　　　 　 　　　　　　　　　法　官  王  炳  梁
以上正本證明與原本無異。
如不服本判決，應於收受送達後十日內向本院提出上訴書狀，其
未敘述上訴之理由者並得於提起上訴後十日內向本院補提理由書
（均須按他造當事人之人數附繕本）。
                                    書記官　潘　大　鵬
中　　華　　民　　國　　94　　年　　8 　　月　　11　　日
附表：
┌──────────────────────────┐
│康樂抽水站新建工程舌閥、蝶閥                        │
│材質取樣送驗事宜（台北赴高雄）                      │
├───┬────┬────┬───────┬────┤
│姓  名│填載出  │實際出  │浮報之費用    │填報日期│
│      │差日期  │差日期  │（新台幣）    │        │
│      │        │        │              │        │
├───┼────┼────┼───────┼────┤
│乙○○│930107至│930108  │(1)930107膳食費│930127  │
│      │930109  │        │  500元       │        │
│      │        │        │(2)930108住宿費│        │
│      │        │        │  700元       │        │
│      │        │        │(3)930109膳食費│        │
│      │        │        │  500元       │        │
├───┼────┼────┼───────┼────┤
│甲○○│930108至│930108  │(1)930108住宿費│930116  │
│      │930109  │        │  600元       │        │
│      │        │        │(2)930109膳食費│        │
│      │        │        │  450元       │        │
├───┴────┴────┴───────┴────┤
│康樂抽水站新建工程8CMS抽水機                        │
│三組廠驗試車事宜（台北赴嘉義）                      │
├───┬────┬────┬───────┬────┤
│姓 名 │填載出  │實際出  │浮報之費用    │填載日期│
│      │差日期  │差日期  │（新台幣）    │        │
│      │        │        │              │        │
├───┼────┼────┼───────┼────┤
│乙○○│930321至│930322至│930321之住宿費│930329  │
│      │930326  │930326  │700元及膳食費 │        │
│      │        │        │500元         │        │
│      │        │        │              │        │
├───┼────┼────┼───────┼────┤
│甲○○│930321至│930322至│930321之住宿費│930326  │
│      │930326  │930326  │600元及膳食費 │後十五日│
│      │        │        │450元         │內某日  │
│      │        │        │              │        │
└───┴────┴────┴───────┴────┘
附錄本案論罪科刑法條全文：
貪污治罪條例第五條有下列行為之一者，處七年以上有期徒刑，
得併科新台幣六千萬元以下罰金：
一、意圖得利，擅提或截留公款或違背法令收募稅捐或公債者。
二、利用職務上之機會，詐取財物者。
三、對於職務上之行為，要求、期約或收受賄賂或其他不正利益
    者。前項第一款及第二款之未遂犯罰之。
